臺灣宜蘭地方法院民事判決　　　　　　　 94年度訴字第250號
原　　　告　甲○○
訴訟代理人　李秋銘律師
被　　　告　丁○○
被　　　告　乙○○
訴訟代理人　吳振東律師
上列當事人間確認抵押債權不存在等事件，本院於民國94年12月
14日言詞辯論終結，判決如下：
    主      文
確認被告丁○○所有坐落宜蘭縣頭城鎮○○○段一八一地號、同
段一八五地號、宜蘭縣頭城鎮○○段七七地號、同段七八地號、
同段七九地號、同段七九之一地號、同段八○地號、同段八○之
一地號、同段二六四地號、同段二六四之一地號、同段二六五地
號、同段三三○地號、同段三三一地號、同段三五四地號、同段
三五五地號、同段三六二地號、同段三六三地號、同段三六七地
號、同段三七○地號、同段三七○之一地號、同段三八七地號、
同段四四五地號等二十二筆土地，於民國九十四年一月十八日為
被告乙○○所設定權利價值新台幣參佰萬元之抵押權所擔保債權
不存在。
被告乙○○應塗銷前項抵押權登記。
訴訟費用由被告負擔。
    事實及理由
壹、程序方面
一、本件被告丁○○未於最後言詞辯論期日到場，核無民事訴訟
    法第386 條各款所列情形，爰依原告之聲請，由其一造辯論
    而為判決。
二、按確認法律關係之訴，非原告有即受確認判決之法律上利益
    者，不得提起之。民事訴訟法第247條第1項前段定有明文。
    所謂即受確認判決之法律上利益，係指因法律關係之存否不
    明確，致原告在私法上之法律地位有受侵害之危險，而此項
    危險得以對於被告之確認判決除去者而言。故確認法律關係
    成立不成立之訴，茍具備前開要件，即得謂有即受確認判決
    之法律上利益，縱其所求確認者為他人間之法律關係，亦非
    不得提起（最高法院42年台上字第1031號判例參照）。本件
    原告主張被告丁○○積欠其新臺幣（下同）8,700,000 元票
    款未清償，與被告乙○○間並無3,000,000 元債權存在，卻
    違反債權從屬性，通謀虛偽將其所有坐落宜蘭縣頭城鎮○○○段181地號等22筆土地設定3,000,000元抵押權予被告乙○○，然為被告所否認，是前開債權之存否，關係前揭抵押權
    設定之有效與否，並影響原告債權之受償，則原告私法上之
    地位即有受侵害之危險，且得以本件確認之判決除去，揆諸
    前揭說明，原告提起本件確認之訴即有受確認判決之法律上
    利益，應予准許。
貳、實體方面
一、原告主張：緣被告丁○○積欠原告8,700,000 元之票款未清
    償，其明知與另一被告乙○○間並無債權債務關係存在，為
    損害原告債權之清償，竟於民國94年1月18 日與被告乙○○
    為通謀虛偽之意思表示，將其所有坐落宜蘭縣頭城鎮○○○
    段181、185地號；頭城鎮○○段77、78、79、79之1、80、8
    0之1、264、264之1、265、330、331、354、355、362、363
    、367、370、370之1、387、445地號等22筆土地共同設定3,
    000,000 元之普通抵押權予被告乙○○，其抵押權設定應屬
    無效。退而言之，縱認被告乙○○曾借貸6,300,000 元予被
    告丁○○乙節屬實，惟該筆6,300,000 元債權既經被告丁○○另提供坐落宜蘭縣頭城鎮○○○段128地號等13 筆土地設
    定7,000,000 元之抵押權作為擔保，則被告丁○○所有之土
    地既經設定成2個抵押權，且2個抵押權所擔保之債權額並不
    相同，故該2筆抵押權所擔保者即係2個不同之債權，然被告
    乙○○所主張者僅有上述6,300,000 元債權，有前開7,000,
    000元抵押權為擔保，被告間未有另筆3,000,000元債權存在
    ，則系爭抵押權所擔保之債權即不存在。該抵押權設定違反
    債權從屬性，應屬無效，且被告丁○○亦僅同意在7,000,00
    0 元債權範圍內為抵押權設定，然被告乙○○已以系爭22筆
    土地及宜蘭縣頭城鎮○○○段128地號等13 筆土地分別設定
    之普通抵押權，合計達10,000,000元，已超過被告丁○○同
    意之範圍，亦應認被告間就系爭抵押權並無設定之合意，亦
    有無效之原因，然丁○○怠於行使塗銷請求權。為此依侵權
    行為及民法第242 條代位權規定等法律關係，起訴請求確認
    及塗銷等語。並聲明：如主文所示。
二、被告則以：
（一）被告丁○○部分：伊因承作工程急需現金周轉，所以在93
      年3月間向被告乙○○借了6,300,000元，乙○○同意以其
      所有房地為擔保，向銀行貸款轉借給伊，當時說很快就會
      還她，並簽發面額合計7,000,000元之支票3張給乙○○，
      後來借的錢是匯到伊帳戶，以乙○○的丈夫丙○○名義匯
      的，但是伊借錢的對象確實是乙○○。但是事後伊沒有辦
      法清償，所以同意伊所有50幾筆土地設定第2 順位抵押權
      給乙○○，抵押權之數額交由乙○○決定，並將土地權狀
      及印鑑均交由乙○○保管，意思是這些土地她都可以設定
      抵押權，授權她全權代理設定抵押權，當初並沒有談到抵
      押權設定之擔保數額是否須在借款金額範圍內為設定，不
      過伊想應該借多少錢就設定多少數額的擔保債權，權狀和
      印章交給乙○○後伊都沒有再過問，所以實際設定時間及
      設定方式均不清楚，伊確實有要設定抵押權給乙○○，其
      等間並無通謀虛偽而為意思表示之情事等語，資為抗辯。
（二）被告乙○○部分：伊與被告丁○○為多年好友。93年3 月
      間丁○○因急需資金周轉，向伊商借現金6,300,000 元，
      伊乃以所有坐落宜蘭縣羅東鎮○○段1541地號土地向宜蘭
      縣員山鄉農會抵押借貸同額款項，因為伊丈夫丙○○才是
      農會之會員，故貸款人以丙○○名義辦理，撥款後亦於同
      年3 月23日以丙○○名義匯款予丁○○，但伊同時為上開
      貸款之連帶保證人兼擔保物提供人，所以同意借款給丁○○的人確實是伊，而丁○○則簽發以頭城區漁會為付款人
      ，面額分別為2,500,000元、2,500,000元、2,000,000 元
      ，票載發票日期依序為93年5 月5日、同年6月5日、同年7
      月5日之支票3張予伊收執，作為借款本金及利息之憑證。
      借款時丁○○原允諾於3、4個月內收到工程款就會清償，
      嗣屆期後卻無力償還，因此才提供系爭22筆土地及另外13
      筆土地之所有權狀及印章給伊，表示要設定第2 順位抵押
      權作擔保，並全權授權伊辦理抵押權設定事宜。伊原可就
      全部35筆土地共同設定7,000,000元之第2順位抵押權，但
      考量丁○○所提供之土地，前已分成2 批（即系爭22筆及
      另外13筆土地）分別設定第1 順位抵押權予不同之債權人
      ，且該13筆土地均為農地，復設有高額第1 順位抵押權，
      為了將來可能聲請拍賣抵押物求償上之便利，暨節省登記
      規費（每1,000,000元需繳登記規費1,000元），所以亦分
      為2批於同日分別設定系爭3,000,000元及另7,000,000 元
      之第2順位抵押權，故兩造確實有6,300,000元之債權債務
      關係存在，系爭3,000,000 元抵押權亦是丁○○為擔保該
      6,300,000 元債務之清償而提供設定，並無通謀虛偽而為
      意思表示之情事，自無侵權行為之可言。且丁○○迄未清
      償上開借款，本不得請求伊塗銷系爭抵押權登記。故原告
      主張系爭抵押權設定登記有無效之原因，因丁○○怠於行
      使權利，為保全債權，其代位丁○○訴請塗銷上開抵押權
      之設定登記云云，並無理由等語，資為抗辯。
（三）被告均聲明：原告之訴駁回。
三、兩造不爭執之事實：
（一）坐落宜蘭縣頭城鎮○○○段181地號、同鎮○○段330、33
      1地號（以上3 筆均為所有權應有部分2分之1 ）、北勢坑
      段185 地號（所有權應有部分90分之30）、更新段77地號
      （所有權應有部分63480分之9016）、同段78、79之1、80
      之1、264之1地號（以上4筆土地均為所有權應有部分6348
      0分之6992）、同段79、80、264地號（以上3 筆土地均為
      所有權應有部分63480分之5520）、同段265地號（所有權
      應有部分0000000分之203839）、同段354地號（所有權應
      有部分315分之104）、同段355地號（所有權應有部分345
      分之180）、同段362地號（所有權應有部分63480分之386
      4）、同段363、445地號（以上2筆土地均為所有權應有部
      分63480分之1472）、同段367地號（所有權應有部分60分
      之4）、同段370、370之1地號（以上2 筆土地均為所有權
      應有部分60分之2）、同段387地號（所有權應有部分15分
      之2 ）等土地（以下簡稱系爭22筆土地）為被告丁○○所
      有。
（二）另坐落宜蘭縣頭城鎮○○○段128、133、134、186地號（
      以上4筆均為所有權應有部分45分之15）、同段136地號（
      所有權應有部分45分之10）；更新段258 地號（所有權應
      有部分00000000分之443391）、同段266 地號（所有權應
      有部分00000000分之00000000）、同段267 地號（所有權
      應有部分345分之201）、同段271、271之1、316地號（以
      上3筆均為所有權應有部分60分之10）、同段332、34地號
      （以上2 筆均為所有權應有部分2分之1）等13筆土地，亦
      為被告丁○○所有。
（三）被告丁○○於94年1 月18日將系爭22筆土地共同設定權利
      價值3,000,000元（存續期間自94年1月17日起至同年3 月
      16日止，約定清償期94年3 月16日，利息依照契約約定）
      之第2 順位抵押權予被告乙○○；同日復將前開頭城鎮○○○段128地號等13筆土地，設定權利價值7,000,000元（
      存續期間、約定清償期、利息均同上）之第2 順位抵押權
      予被告乙○○。
（四）被告乙○○之夫被告丙○○於同年3 月23日自宜蘭縣員山
      鄉農會匯款6,300,000 元至被告丁○○在頭城區漁會開設
      之帳戶。
（五）被告丁○○曾簽發面額分別為2,500,000元、2,500,000元
      、2,000,000元，票載發票日期依序為93年5月5日、同年6
      月5日、同年7月5日，票號依序為FA0000000至FA0000000
      ，付款人均為頭城區漁會之支票3 張。
（六）被告丁○○積欠原告8,700,000元票款尚未清償。
四、得心證之理由：
    本件兩造爭執之處乃在於：（一）被告丁○○與乙○○有無
    系爭抵押權所擔保之3,000,000 元債權存在？（二）原告依
    侵權行為或民法第242 條規定代位其債務人康萬枝訴請被告
    乙○○應塗銷前開抵押權設定登記，是否有理由？茲審酌如
    下：
（一）被告丁○○與乙○○有無系爭抵押權所擔保之3,000,000
      元債權存在？
  １、按當事人主張有利於己之事實者，就其事實有舉證之責任
      ，民事訴訟法第277 條定有明文。又主張法律關係存在之
      當事人，須就該法律關係發生所須之特別要件，負舉證責
      任（最高法院48年台上字第824 號判例意旨參照）。而事
      實為法律發生之特別要件者，在消極確認之訴應由被告就
      其存在負舉證之責任，在其他之訴應由原告就其存在負舉
      證之責（司法院院字第2269號解釋意旨參照）。本件原告
      主張被告丁○○積欠其8,700,000 元票款未清償，明知與
      被告乙○○間並無系爭抵押權所擔保之3,000,000 元債權
      存在，卻違反債權從屬性，通謀虛偽將其所有宜蘭縣頭城
      鎮○○○段181地號等22 筆土地設定抵押權予乙○○，然
      為被告2 人所否認，是本件為消極確認之訴，依舉證責任
      分配法則，應由主張該債權存在之被告先負舉證之責，待
      其完成舉證責任後，始由原告就被告間之系爭債權為不實
      之權利障礙事實負舉證之責。查被告主張：被告丁○○前
      因承作工程急需現金周轉，而於93年3 月間向被告乙○○
      商借現金6,300,000 元現金並獲同意，被告乙○○乃以其
      所有坐落宜蘭縣羅東鎮○○段1541地號等不動產為擔保向
      宜蘭縣員山鄉農會抵押借貸同額款項，由於被告乙○○之
      丈夫丙○○係員山鄉農會會員，故以丙○○名義辦理貸款
      ，被告乙○○則為連帶保證人兼擔保物提供人，撥款後並
      委由丙○○於同年3月23 日匯款予被告丁○○，另被告丁○○則簽發以頭城區漁會為付款人，面額分別為2,500,00
      0元、2,500,000元、2,000,000 元，票載發票日期依序為
      93年5月5日、同年6月5日、同年7月5日之支票3 張予被告
      乙○○，作為借款之證明，嗣屆期後卻無力償還，因此提
      供系爭22筆土地及另外13筆土地之所有權狀及印章給被告
      乙○○，同意設定第2 順位抵押權作擔保，並全權授權被
      告乙○○辦理相關抵押權設定事宜等事實，業據被告乙○○提出所述相符之支票影本3 件、員山鄉農會匯款申請書
      影本、借據影本、土地登記謄本各1 件為佐，並經證人丙○○到庭證述翔實，堪信為真實。則原告徒以前開匯款單
      之名義人乃為被告乙○○之夫丙○○，非乙○○本人，即
      否認被告間有前述6,300,000 元借貸關係存在，並未提出
      任何具體之反證以為推翻，其此部分所為之抗辯，尚不足
      採。
  ３、惟原告另以：系爭抵押權為普通抵押權，並非最高限額抵
      押權，因抵押權具有從屬性，必先有被擔保之債權存在，
      而後抵押權始得成立。被告間縱有前述6,300,000 元之借
      貸關係存在，但被告丁○○業已提供其所有坐落宜蘭縣頭
      城鎮○○○段128地號等13筆土地，另外設定7,000,000元
      之第2 順位普通抵押權予被告乙○○，與係爭抵押權所擔
      保之債權，2者合計已達10,000,000 元，顯已超過被告間
      借貸之債權數額，故系爭3,000,000 元抵押權仍應認並無
      擔保之債權存在等情為據。被告乙○○則辯稱：被告丁○○同意伊可就全部35筆土地共同設定7,000,000元之第2順
      位抵押權，但考量丁○○所提供之土地，前已分成2 批（
      即系爭22筆及另外13筆土地）分別設定第1 順位抵押權予
      不同之債權人，且該13筆土地均為農地，復設有高額第1
      順位抵押權，為了將來可能聲請拍賣抵押物求償上之便利
      ，暨節省登記規費，所以亦分為2 批於同日分別設定系爭
      3,000,000元及另7,000,000元之第2 順位抵押權，所以上
      開2個抵押權均是擔保該6,300,000元債務之清償而設定，
      並無違反抵押權之從屬性等語。
  ４、經查，抵押權乃為物權之一種，具有排他與優先效力，其
      存在及變動，必須有一定之公示方法，以為表現，始能發
      生一定法律效果，使當事人與第三人均得自外部認識其存
      在及其現象，以保障交易之安全。故民法第758 條規定，
      不動產物權之設定非經登記不生效力，是抵押權之類型或
      內容應以登記為準。而按，為同一債權之擔保，於數不動
      產上設定之抵押權，學者稱之為共同抵押，此種抵押權，
      依民法第785 條規定，倘未限定各個不動產所負擔之金額
      者，抵押權人得就各個不動產賣得之價金，受債權全部或
      一部之清償。共同抵押權之主要作用有二：一是累積多數
      標的物之交換價值，以確保債權之清償；二是分散抵押物
      之危險，亦即各抵押物之價值雖已能滿足擔保債權之清償
      ，但各標的物常有毀損、滅失或其他因素致其價值減少，
      因而不能滿足擔保債權受償情形之存在。共同抵押權既有
      累積價值及分散危險之作用，為貫徹此項作用，自應保障
      抵押權人之自由選擇權，而其結果又將造成後次序抵押權
      人或抵押物所有人之不利益，為求平衡此等利害關係人之
      利益，我國共同抵押權制度係採自由選擇權保障主義，另
      兼採分割主義，例外的賦予抵押權當事人得限定各抵押物
      負擔之金額。又共同抵押權之成立，可分為創設及轉變兩
      種，前者係指設定伊始即為共同抵押權，後者係指原非共
      同抵押權，嗣因抵押之土地，經分割或合併而變更者而言
      ，倘原為單獨抵押權，嗣追加設定抵押權亦屬之。以數抵
      押物設定共同抵押權時，地政登記實務均為共同擔保之附
      記，蓋35年訂頒之土地登記規則第91條規定，共同抵押權
      之設定，土地登記用紙內權利事項欄，應記明其他各宗土
      地權利之標示及共同為擔保字樣，雖此項規定於69年修正
      土地登記規則時刪除，然此係改由省市訂定登記簿填載須
      知時規定，故實務上不論人工登錄或電腦作業方式，均有
      將共同擔保資料記載於登記簿。而在抵押權設定登記後，
      另增加一宗或數宗土地權利共同為擔保時，依土地登記規
      則第109 條規定，亦應就增加部分辦理抵押權設定登記，
      並就原設定部分辦理抵押權內容變更登記，以符合物權登
      記之公示性。
  ５、查本件被告係於94年1 月18日以宜蘭地政事務所宜登字第
      104 70號收件，向該所聲請就被告丁○○所有坐落宜蘭縣
      頭城鎮○○○段128地號等13筆土地，共同設定7,000,000
      元之第2 順位普通抵押權予被告乙○○，作為前開借貸債
      務之擔保，同時另以宜蘭地政事務所宜登字第10480 號收
      件，向該所聲請就被告丁○○所有系爭22筆土地，共同設
      定3,000,000元之第2順位普通抵押權予被告乙○○，作為
      借貸債務之擔保。前開2 份土地登記申請書及土地建築物
      抵押權設定契約書並未載明該7,000,000元第2順位普通抵
      押權所擔保之債權，與系爭3,000,000元第2順位普通抵押
      權所擔保者為同一債權，及以該頭城鎮○○○段128 地號
      等13筆土地與系爭22筆土地為共同擔保等內容，乃為兩造
      所不爭執，並有宜蘭地政事務所94年9 月28日宜地一21字
      第0940010392號函檢送之94年1月18日宜登字第10470號、
      第10480號土地登記申請書及附件各1份在卷可按。是依前
      開說明，被告辯稱丁○○前向乙○○借貸6,300,000 元，
      並簽發面額合計7,000,000元之支票3張予乙○○作為借款
      之證明，嗣屆期未償還，因此提供系爭22筆土地及另外13
      筆土地之所有權狀及印章給乙○○，同意設定第2 順位抵
      押權等情縱然為真實，然渠等就系爭22筆土地及另外13筆
      土地為普通抵押權設定之聲請時，既未應載明係擔保同一
      之債權及共同擔保之情事，自應視為係各別獨立之普通抵
      押權，應分別審認該抵押權於設定時有無各別擔保之不同
      債權存在。而查被告乙○○借貸予被告丁○○之金額僅有
      6,300,000元，且於借貸時除簽發7,000,000元之支票外，
      並無另外約定應給付利息之情事，已據被告丁○○陳明在
      卷，而前開2 個獨立之普通抵押權，其設定之擔保債權額
      合計達10,000,000元，顯已超過被告間實際借款之金額，
      則超過部分即難認為於設定時有擔保之債權存在。又被告
      所有宜蘭縣頭城鎮○○○段128 地號等13筆土地共同設定
      之7,000,000 元普通抵押權，其設定登記申請書係收件在
      先，且系爭3,000,000 元抵押權之設定登記申請書乃引用
      其資料，該7,000,000 元普通抵押權所擔保之債權數額，
      亦核與被告丁○○實際借貸及同意設定之金額相近，可見
      該項抵押權乃為擔保上述6,300,000 元債權債務關係而設
      定，被告既未舉證證明渠等間有另筆3,000,000 元債權存
      在，則原告主張被告於設定系爭3,000,000 元普通抵押權
      時，並未擔保之3,000,000 元債權存在乙節，即堪予採信
      。
（二）原告依侵權行為或民法第242 條規定代位其債務人康萬枝
      訴請被告乙○○應塗銷前開抵押權設定登記，是否有理由
      ？
  １、按債務人與第三人通謀而為虛偽意思表示，其意思表示無
      效，債權人得依侵權行為或民法第242 條規定代位行使債
      務人之權利，訴請第三人回復原狀，以保全其債權。次按
      ，民法第87條第1 項所定之通謀虛偽意思表示，必須表意
      人與相對人均明知其互為表現於外部之意思表示係屬虛構
      ，而有不受該意思表示拘束之意，亦即表意人與相對人互
      相故意為非真意之表示，故相對人不僅須知表意人非真意
      ，並須就表意人非真意之表示相與為非真意之合意，始足
      當之。若僅一方無欲為其意思表示所拘束之意，而表示與
      真意不符之意思者，尚不能指為通謀而為虛偽意思表示。
      又表意人與相對人通謀而為虛偽意思表示者，其意思表示
      固屬無效，惟由第三人以之為訴訟原因出而主張者，依民
      事訴訟法第277 條規定，當事人主張有利於己之事實者，
      就其事實有舉證之責任。本件原告既主張其債務人丁○○
      與被告乙○○間之抵押權設定契約係通謀虛偽而為意思表
      示，則其自應就此負舉證責任。經查，原告主張本件有前
      開情事存在，無非係以被告間至多僅有上述6,300,000 元
      之借貸關係，但被告丁○○除以其所有坐落宜蘭縣頭城鎮
      ○○○段128地號等13筆土地設定7,000,000元之第2 順位
      抵押權予被告乙○○，又另以系爭22筆土地設定3,000,00
      0元之第2順位抵押權予被告乙○○，2者合計已達10,000,
      000元，顯已超過被告間借貸之債權數額，故系爭3,000,0
      00元抵押權並無債權存在，即有通謀虛偽而為意思表示為
      其論據。惟查，被告丁○○前確向被告乙○○借貸6,300,
      000元，並簽發面額合計7,000,000元之支票3 張予被告乙○○作為借款之證明，因屆期未償還，故同時提供系爭22
      筆土地及另外13筆土地之所有權狀及印章給被告乙○○，
      同意前開35筆土地可共同設定7,000,000元之第2順位抵押
      權，並授權被告乙○○全權代為處理等事實，已詳如前述
      。被告乙○○辯稱因考量被告丁○○所提供之土地，前已
      分成2批（即系爭22筆及另外13筆土地）分別設定第1順位
      抵押權予不同之債權人，且該13筆土地均為農地，復設有
      高額第1 順位抵押權，為了將來可能聲請拍賣抵押物求償
      上之便利，暨節省登記規費等因素，所以才分為2 批於同
      日分別設定系爭3,000,000元及另7,000,000元之第2 順位
      抵押權，其所辯考量因素，衡諸社會常情，尚非絕無可能
      ，雖被告所為之分別設定，未應載明係擔保同一之債權，
      及由前開35筆抵押物共同為擔保之內容，依物權公示性之
      原則，應視為各別獨立之普通抵押權，於設定時均應有各
      自擔保之不同債權存在，故超過部分即系爭3,000,000 元
      普通抵押權，於設定時尚難認有擔保之債權存在，惟此可
      能係因被告對於法律之認知不足所致，尚難據此即謂被告
      間明知無系爭3,000,000 元債權存在，為達損害原告債權
      之受償，而故就系爭22筆土地通謀虛偽為抵押權設定之意
      思表示，是原告此部分之主張，尚難認已盡舉證之責，而
      不足為採，則其依侵權行為及代位權之法律關係，合併訴
      請被告乙○○應塗銷系爭抵押權設定，為無理由。
  ２、次按，抵押權為擔保物權，具有從屬性，倘無所擔保之債
      權存在，抵押權即無由成立，自應許抵押人請求塗銷該抵
      押權之設定登記。最高法院著有84年度台上字第167 號裁
      判意旨參照。又債務人怠於行使其權利時，債權人因保全
      債權，得以自己之名義，行使其權利。但專屬於債務人本
      身者，不在此限。民法第242 條亦定有明文。查本件被告
      丁○○與被告乙○○就就前揭22筆土地於設定系爭抵押權
      時，並無所擔保之3,000,000 元債權債務關係存在，已詳
      前述，則系爭抵押權設定已違反其成立上之從屬性，依法
      應屬無效，抵押人即丁○○自得請求被告乙○○應予塗銷
      。然丁○○已知悉被告乙○○除就其所有系爭22筆土地共
      同設定3,000,000元第2順位抵押權外，復就其所有坐落宜
      蘭縣頭城鎮○○○段128地號等13筆土地，另共同設定7,0
      00,000元之第2順位抵押權，2者擔保之債權數額合計達10
      ,000,000元，已超過被告間借貸之債權數額，卻迄未訴請
      被告乙○○應予塗銷，原告乃為丁○○之債權人，丁○○
      積欠原告8,700,000 元票款尚未清償，則原告另主張其債
      務人丁○○怠於行使前開抵押權塗銷登記請求權，為保全
      債權，故依民法第242 條規定代位丁○○訴請被告乙○○
      應予塗銷系爭抵押權登記，即屬有據，為有理由。
（三）綜上所述，本件原告訴請確認被告丁○○、乙○○間就系
      爭22筆土地於94年1月18日登記，權利價值3,000,000元之
      抵押權所擔保之債權不存在，及依民法第242 條代位權之
      規定，訴請被告乙○○應將系爭抵押權設定登記予以塗銷
      ，均為有理由，應予准許。
（四）本件事證已臻明確，兩造其餘攻擊、防禦方法及舉證，核
      與本件判決結果無影響，爰不一一論列，附此敘明。
參、訴訟費用負擔之依據：民事訴訟法第78條、第85條第1項。
中　　華　　民　　國　　94　　年　　12　　月　　28　　日
                  臺灣宜蘭地方法院民事庭
                      法　官　林翠華
正本與原本無異。
如對本判決上訴，須於判決送達後20日內向本院提出上訴狀 (須
附繕本)。
中　　華　　民　　國　　94　　年　　12　　月　　28　　日
                      書記官　李明威
